【裁判字號】    96,簡上,120
【裁判日期】    970430
【裁判案由】    返還借用物
【裁判全文】
臺灣屏東地方法院民事判決             96年度簡上字第120號
上  訴  人  乙○○
                        號之1
訴訟代理人  丙○○
被 上 訴人  行政院衛生署屏東醫院
法定代理人  甲○○
訴訟代理人  邱芬凌律師
上列當事人間請求返還借用物事件，上訴人對於中華民國96年11
月1 日本院屏東簡易庭96年度屏簡字第283 號第一審判決提起上
訴，經本院於97年4 月16日言詞辯論終結，判決如下：
    主      文
上訴駁回。
第二審訴訟費用由上訴人負擔。
    事實與理由
一、被上訴人起訴主張：坐落屏東市○○段○○段290 建號上之
    門牌號屏東市○○里○○路255 巷15之1 號本國式磚造平房
    （下稱系爭房屋）為中華民國所有，被上訴人為管理者。兩
    造於民國（下同）77年3 月14日訂立房屋借用合約，將系爭
    房屋借予上訴人使用，雖未定期限，惟上訴人已搬出該房屋
    多年，無居住之事實，且無用水用電紀錄，可推認上訴人已
    使用完畢，且行政院衛生署並來函命被上訴人依規定辦理系
    爭房屋之騰空標售事宜，故被上訴人自己亦需用借用物；然
    屢經催促，上訴人均不願返還系爭房屋，爰以起訴狀繕本之
    送達為終止借用契約之意思表示。又系爭房屋後面，如附圖
    所示編號B 部分（面積18.6平方公尺）之鐵架石棉瓦屋頂加
    蓋平房，已添附成為A 部分主體建物之一部分，而由被上訴
    人取得所有權。上訴人已無任何占有權利，仍占用系爭房屋
    ，獲有相當於租金之利益，致被上訴人受有損害。爰依民法
    第470 條第1 項後段、第2 項及第472 條第1 款規定，訴請
    上訴人遷讓返還系爭房屋；並依民法第179 條規定，訴請上
    訴人按月給付相當於租金之不當得利等語。經原審判決上訴
    人應將系爭房屋遷讓返還被上訴人及應自96年3 月18日起至
    遷讓系爭房屋之日止，按月給付被上訴人新台幣（下同）
    3,072 元。於本院聲明：上訴駁回。
二、上訴人則以：上訴人原任職被上訴人醫院擔任X 光技工，於
    74年5 月20日退休，而房屋借用合約係兩造於77年訂立，自
    可認為兩造已成立新使用借貸關係，則被上訴人自不得以上
    訴人退休而認為已使用完畢，請求返還系爭房屋。又被上訴
    人並未提出其同意上訴人於退休後續住時，有要求上訴人每
    年應住滿一定期間作為借貸目的之證據，故無可推認上訴人
    已使用完畢終止借用關係。按借貸未定期限，亦不能依借貸
    之目的而定其期限者，貸與人得隨時請求返還借用物。民法
    第470 條第2 項定有明文。而系爭借用合約中借貸之目的，
    原審漏未審酌如下：1.上訴人當時早已退休而非被上訴人之
    職員，是探求兩造借貸目的之真意，自非以員工宿舍配給之
    意訂立系爭借用合約，而係以被上訴人同意將系爭房屋借予
    上訴人終老之用，亦即可推認為之上訴人退休福利，原審顯
    然漏未審酌兩造使用借貸契約之目的。2.訴外人蕭智芬可證
    明上訴人自77年起有居住於系爭房屋之事實。故被上訴人主
    張返還系爭房屋之理由，無非以上訴人無居住之事實而已等
    語置辯。為此上訴聲明：1.原判決不利於上訴人部分廢棄。
    2.被上訴人在第一審之訴及假執行之聲請均駁回。
三、兩造不爭執之事實：
（一）系爭房屋於77年3月14日訂立使用借貸契約。
（二）被上訴人以原審起訴狀送達給上訴人之日起為終止契約的
      意思表示。
（三）兩造對於不當得利的計算金額及起算日期不爭執。
四、兩造爭執之事項：被上訴人終止使用借貸的契約是否合法？
五、本院之判斷：
（一）被上訴人主張系爭房屋為中華民國所有，伊為管理者。兩
      造於77年3 月14日訂立房屋借用合約，將系爭房屋借予上
      訴人使用，未定期限，行政院衛生署曾來函命被上訴人依
      規定辦理系爭房屋之騰空標售事宜，故被上訴人自己亦需
      用借用物。又系爭房屋後面，如附圖所示編號B 部分（面
      積18.6平方公尺）之鐵架石棉瓦屋頂加蓋平房，已添附成
      為A 部分主體建物之一部分等事實，業據其於原審提出建
      物所有權狀、土地登記謄本、房屋稅籍證明書、公證書、
      房屋借用合約書及行政院衛生署函文等文件為證，且為上
      訴人所不爭執，並經原審於96年6 月23日會同屏東縣屏東
      地政事務所測量員至現場履勘屬實，製有勘驗筆錄及複丈
      成果圖各1 份在卷可稽，堪信為真實。
（二）本件之爭點在於被上訴人終止使用借貸的契約是否合法？
    茲審酌如下：
1、按貸與人因不可預知之情事，自己需用借用物者，得終止契
   約，為民法第472 條第1 款所明定。本條之適用，不問使用
   借貸是否定有期限，均包括在內。所謂不可預知之情事，指
   在訂立使用借貸契約以後所發生之情事，而非訂立契約時所
   能預見者而言。而所謂自己需用借用物，衹須貸與人有自己
   需用借用物之原因事實為已足，其是否因正當事由而有收回
   之必要，不必深究（參見最高法院58年台上字第788 號判例
   意旨）。經查本件經行政院衛生署行文被上訴人辦理系爭房
   屋騰空事宜之事實，而為出借系爭房屋時所不能預知，則被
   上訴人起訴狀繕本送達給上訴人之日起為終止借貸關係之意
   思表示，於法自非無據。從而，被上訴人依民法第472 條第1
   款規定終止契約，本於使用借貸契約消滅後之法律關係，請
   求上訴人返還系爭房屋，洵屬有據。
2、至於上訴人稱其於系爭房屋居住之事實有證人蕭智芬之證言
   可證，故借貸之目的為上訴人之退休福利一節。經查本件使
   用借貸契約顯未定其返還期限，而系爭房屋借用契約係於上
   訴人退休後3 年訂立，應非關上訴人退休福利之事，系爭房
   屋借貸之目的係供上訴人使用，基於其具持續之特性，無從
   依借貸之目的而定其期限，則依前揭規定，被上訴人自得隨
   時請求返還借用物。是以，縱認上訴人有居住或有使用訴外
   人蕭智芬住處的電之事實，又其借用目的為何，均不影響被
   上訴人本於使用借貸契約消滅後之法律關係，請求上訴人返
   還系爭房屋。
3、次按無法律上原因而受利益，致他人受損害者，應返還其利
   益，民法第179 條定有明文。又於城市地方租用房屋之租金
   ，以不超過土地及建築物申報總價額年息百分之10為限，土
   地法第97條亦定有明文。另土地法第97條第1 項規定所謂之
   土地價額，依同法施行細則第25條之規定，係指法定地價而
   言，而土地法第148 條規定土地所有權人依土地法所申報之
   地價為法定地價，故土地法第97條所謂之土地申報價額，即
   指該土地之申報地價。本件系爭房屋位於屏東市，屬城市地
   方，自有前開規定之適用。上訴人經被上訴人依法終止使用
   借貸契約後，已無法律上之原因，占有系爭房屋，被上訴人
   因而受有不能使用、收益之損害，自得依不當得利之法律關
   係，請求上訴人給付相當於租金之利益。又兩造對於原審認
   定返還系爭房屋之範圍、不當得利的計算金額及起算日期均
   不爭執，則原審判決上訴人應自96年3 月18日起至遷讓系爭
   房屋之日止，按月給付被上訴人新台幣3,072 元，即屬有據
   。
六、綜上所述，原審為上訴人一部敗訴之判決（確定部分除外）
   ，經核於法並無違誤。上訴意旨指摘原判決（確定部分除外
   ）不當，求予廢棄改判，並無理由，應予駁回。又本件事證
   已臻明確，兩造其餘攻擊防禦方法及舉證，對於本院前揭認
   定不生影響，無庸再予審究，併此敘明。
七、據上論結，本件上訴為無理由，依民事訴訟法第436 條之1
    第3 項、第449 條第1 項、第78條，判決如主文。
中    華    民    國    97    年    4     月    30    日
                  民事第二庭    審判長法  官  阮世賢
                                      法  官  羅森德
                                      法  官  胡晏彰
右正本證明與原本無異。
本判決不得上訴。
                                      書記官  顏子仁
中    華    民    國    97    年    4     月    30    日


司法院資訊處製作；財團法人民間司法改革基金會備份。
